臺灣彰化地方法院民事判決
109年度重訴字第189號
原      告  陳銳運  
訴訟代理人  許宜嫺律師
被      告  劉于莉  
訴訟代理人  曾慶崇律師
上列當事人間分配表異議之訴事件，本院於民國110年11月9日言
詞辯論終結，判決如下：
    主  文
本院108年度司執字第521號強制執行事件於民國109年9月3日作
成之分配表應更正如附表所示。
原告其餘之訴駁回。
訴訟費用由被告負擔百分之10，餘由原告負擔。
    事實及理由
壹、程序事項
　一、按債權人或債務人對於分配表所載各債權人之債權或分配
      金額有不同意者，應於分配期日1日前，向執行法院提出
      書狀，聲明異議。異議未終結者，為異議之債權人或債務
      人，得向執行法院對為反對陳述之債權人或債務人提起分
      配表異議之訴；聲明異議人未於分配期日起10日內向執行
      法院為起訴之證明者，視為撤回其異議之聲明；經證明者
      ，該債權應受分配之金額，應行提存。強制執行法第39條
      第1項、第41條第1項前段、第3項分別定有明文。查本院1
      08年度司執字第521號強制執行事件（下稱系爭執行程序
      ），經本院民事執行處於民國109年9月3日作成分配表（
      下稱系爭分配表，本院卷1第37頁），並定於109年10月12
      日實行分配，而原告於109年9月25日具狀聲明異議，並於
      109年9月30日提起本件分配表異議之訴等情，此經本院調
      取系爭執行事件卷宗查明屬實，並有原告所提出民事起訴
      狀、民事聲明異議狀附卷可稽（本院卷1第11頁、第43頁
      ），是原告提起本件分配表異議之訴，於法並無不合，先
      予敘明。
　二、就原告訴之追加部分：
　　㈠按訴狀送達後，原告不得將原訴變更或追加他訴。但請求
      之基礎事實同一、擴張或減縮應受判決事項之聲明，不在
      此限，民事訴訟法第255條第1項第2款、第3款定有明文。
　　㈡本件原告於109年9月30日起訴時訴之聲明原為：系爭執行
      程序於109年9月3日製作之系爭分配表，關於被告部分，
      次序4債權原本應更正為新臺幣（下同）30,000,000元、
      利息更正為402,740元、違約金更正為27,870,000元、其
      他利息更正為15,271,233元，共計更正為78,543,973元，
      分配金額更正為78,543,973元，不足額更正為0元，其減
      少分配28,630,999元，應重新按債權比例分配。嗣於109
      年10月16日具狀變更聲明：系爭分配表關於債權次序2所
      列被告之執行費406,510元，及次序4所列被告之第1順位
      抵押權債權原本50,000,000元、利息債權671,233元、違
      約金債權46,450,000元、其他利息債權25,452,055元、違
      約金債權5,000,000元（次序4所列債權合計107,174,972
      元），均應予剔除，不得列入分配。其減少分配107,581,
      482元，應重新按債權比例分配。　
　　㈢被告對此固抗辯：原告於起訴時，僅就3000萬元之部分為
      爭執，至其餘部分，兩造不爭執，且本院執行處於已就兩
      造無異議之部分先為分配，3000萬元之部分則予以提存，
      因而原告依強制執行法第41條提起本件分配表異議之訴，
      主張如前揭變更聲明，並無理由云云（本院卷2第81頁）
      。經查：
　　　⒈就系爭分配表次序4被告債權107,174,972元部分：原告
        於109年9月25日具狀聲明異議內容，明確記載：「聲明
        異議人陳銳運對分配表中債權人劉于莉分配之107,174,
        972元聲明異議」，亦即原告依強制執行法第39條規定
        向本院民事執行處聲明異議之範圍，係包含被告於系爭
        分配表所列所有得分配之債權項目及金額。縱使起訴狀
        僅限縮如上聲明範圍，然原告復於109年10月12日分配
        期日後之10月16日具狀變更聲明，將被告於系爭分配表
        所列債權金額107,174,972元全數予以剔除，並具狀向
        本院執行處陳報（詳執行卷3，即本院卷2第85頁以下）
        ，此亦符合強制執行法第41條所要求「於分配期日起10
        日內向執行法院為起訴之證明」要件。核諸所謂訴之追
        加（聲明擴張），與起訴無異，須具備起訴之合法要件
        ；本件原告擴張其聲明，就該擴張部分，仍屬依強制執
        行法第39條規定向執行法院聲明異議之範圍，且於法定
        期間內提出，依上說明，其擴張之訴自屬合法。準此原
        告此部分聲明之變更，請求之基礎事實同一，僅擴張應
        受判決事項之聲明，於法並無不合，應予准許。
　　　⒉就系爭分配表債權次序2所列被告之執行費406,510元部
        分：此部分未經聲明異議，縱符合民事訴訟法第255條
        第1項但書規定，仍因不備訴訟要件且不得補正而應予
        駁回，爰由本院另以裁定駁回之，附此敘明。
貳、兩造主張
  一、原告主張：
　  ㈠106年10月25日訴外人鮮之路國際生態科技股份有限公司（
      下稱鮮之路公司）向訴外人涂宗泰借款3000萬元，並簽立
      借款契約書（下稱106年10月25日借款契約或系爭借款契
      約）。另於106年11月17日將彰化縣○○鄉○○段0000○0000○0
      0000地號土地（下稱系爭土地）設定5000萬元之普通抵押
      權（下稱系爭抵押權或第1順位抵押權）予涂宗泰，用以
      為上開3000萬元借款之擔保。亦即系爭土地雖設定普通抵
      押權債權金額5000萬元，惟實際上擔保之債權金額僅3000
      萬元。
　  ㈡嗣後鮮之路公司將系爭土地以6000萬元價格出賣予訴外人
      再生資產有限公司（下稱再生公司），並於107年3月14日
      辦理移轉登記，同日再生公司以系爭土地為蔡林設定最高
      限額抵押權（下稱第2順位抵押權），蔡林復於107年9月2
      8日將第2順位抵押權讓予伊。
　  ㈢而系爭抵押權固登記為第1順位抵押權，然所擔保債權基於
      下列原因並不存在，本應予塗銷：
　　  ⒈再生公司於107年3月5日將本應給付予鮮之路公司之買賣
        價款中之3000萬元，轉交予涂宗泰(或為縮短給付關係)
        ，用以代為清償鮮之路公司對涂宗泰抵押借款3000萬元
        。亦即涂宗泰對鮮之路公司之3000萬元借款債權，乃由
        再生公司代鮮之路公司清償完畢，依法系爭抵押權所擔
        保債權既已清償，系爭抵押權應予塗銷。
　　  ⒉再生公司擔憂其給付3000萬元予涂宗泰後，鮮之路公司
        不依約辦理土地過戶登記，遂於收款證明書約定系爭土
        地之抵押權應依再生公司之「指定」讓與出名人即被告
        ，以擔保土地之過戶登記。實則涂宗泰所讓與之系爭抵
        押權雖登記於被告名下，然實際上之抵押權人應係再生
        公司，則於再生公司取得系爭土地所有權後，系爭抵押
        權亦應因混同而消滅。亦即登記於被告之系爭抵押權應
        已消滅，再生公司依法應將系爭抵押權設定予以塗銷。
　  ㈣被告對再生公司聲請拍賣抵押物即系爭土地，經本院簡易
      庭於107年10月25日以107年度司拍字第177號民事裁定准
      予拍賣。被告再以此裁定於108年1月2日聲請強制執行，
      並經本院民事執行處作成系爭分配表，分配地價稅249,14
      0元、執行費406,510元與土地增值稅169,378元後，由第1
      順位抵押權人即被告就債權額127,573,288元（含利息671
      ,233元、違約金46,450,000元、其他利息25,452,055元、
      無期間違約金5,000,000元，本金5,000萬元）分配107,17
      4,972元，不足額20,398,316元。第2順位抵押權人即伊完
      全未受分配。然被告系爭抵押權所擔保債權如前所述並不
      存在，系爭分配表所列之債權均應全數剔除，遂提起本件
      訴訟等語。
　  ㈤並聲明：系爭分配表關於次序4所列被告之第1順位抵押權
      債權原本50,000,000元、利息債權671,233元、違約金債
      權46,450,000元、其他利息債權25,452,055元、違約金債
      權5,000,000元，均應予剔除，不得列入分配。其減少分
      配107,174,972元，應重新按債權比例分配。
  二、被告辯稱：
　  ㈠伊借款5000萬元予再生公司，其中之3000萬元即含有由再
      生公司法定代理人陳聰明代為轉交3000萬元予涂宗泰之意
      ，並與涂宗泰合意訂立抵押權及抵押債權讓與契約，此讓
      與契約之目的，無非在保障被告交付款項之權利，以免其
      債權落空，無從保障。
　  ㈡伊給付3000萬元而受讓5000萬元之抵押權及抵押債權，其
      中該2000萬抵押債權，即鮮之路公司對涂宗泰所約定作為
      補償及利息之用。故涂宗泰於107年3月6日轉讓予被告之
      抵押權及抵押債權確實為5000萬元，而非僅3000萬元。
　  ㈢再生公司經受讓而為系爭土地之所有權人，非抵押權人，
      系爭土地所有權及抵押權既非同屬一人，揆之民法第762
      條規定，自無原告所謂「混同」可言等語。
　  ㈣並聲明：原告之訴駁回。
參、不爭執事項（本院卷2第66頁，並依本判決論述方式修正之
    ）：
  一、106年10月25日鮮之路公司向涂宗泰借款3000萬元，並簽
      立系爭借款契約。
  二、106年11月17日鮮之路公司以系爭土地為涂宗泰設定系爭
      抵押權，用以擔保債務人鮮之路公司對抵押權人即涂宗泰
      106年10月25借款契約所發生之借款、票據及保證之債務
      。
  三、107年3月5日涂宗泰收受陳聰明所交付3000萬元。
  四、107年3月6日涂宗泰以讓與為登記原因，將系爭抵押權移
      轉登記予被告。
  五、鮮之路公司將系爭土地出賣予再生公司，並於107年3月14
      日辦理移轉登記。
  六、107年3月14日再生公司以系爭土地為蔡林設定第2順位抵
      押權，蔡林復於107年9月28日將第2順位抵押權讓予原告
      。
  七、被告對債務人再生公司聲請拍賣抵押物即系爭土地，經本
      院簡易庭於107年10月25日以107年度司拍字第177號裁定
      准予拍賣。被告再以此裁定於108年1月2日聲請強制執行
      ，並由本院民事執行處進行系爭執行程序。後經被告於10
      9年6月19日以108,000,000元聲請承受，嗣經藍潔國際開
      發有限公司聲明優先承買權。
  八、系爭執行程序經本院民事執行處於109年9月3日作成糸爭
      分配表，經分配地價稅249,140元、執行費406,510元與土
      地增值稅169,378元後，由第1順位抵押權人即被告就債權
      額127,573,288元（含利息671,233元、違約金46,450,000
      元、其他利息25,452,055元、無期間違約金5,000,000元
      ，本金5,000萬元）分配107,174,972元，不足額20,398,3
      16元。第2順位抵押權人即原告完全未受分配。
  九、於系爭執行程序109年10月12日分配期日前，原告於109年
      9月25日向本院執行處提出書狀聲明異議。
肆、本院之判斷：
　一、系爭抵押權所擔保債權範圍為何？
　　㈠按強制執行法第41條所定分配表異議之訴，其訴訟標的為
      對分配表之異議權。強制執行事件債權人以他債權人聲明
      參與分配之債權不存在為異議權之理由，其本質上即含有
      消極確認債權不存在訴訟之性質，須於確認該有爭議之債
      權不存在後，始得為剔除該債權於分配表外之形成判決，
      依舉證責任分配法則，應先由主張該債權存在之人即本件
      之被告負舉證之責（最高法院101年度台上字第904號裁判
      、105年度台上字第1942裁判、1908號裁判要旨參照）。
　　㈡復按抵押權所擔保之債權，其種類及範圍，屬於抵押權之
      內容，依法應經登記，始生物權之效力，若未登記，即非
      抵押權所擔保之債權，自非抵押權效力所及。但如因內容
      過於冗長，登記簿所列各欄篇幅不能容納記載，可以附件
      記載，作為登記簿之一部分。因此關於抵押權所擔保之債
      權，雖未記載於土地登記簿，然於聲請登記時提出之抵押
      權設定契約書，有該項債權之記載者，此契約書既作為登
      記簿之附件，自為抵押權效力所及。若於抵押權設定契約
      書上未記載為抵押權所擔保之債權，僅於其他契約如買賣
      契約等有此記載，則該項債權自非抵押權效力所及（最高
      法院84年台上字第1967號裁判、108年度台上字第562號判
      決、70年度第18次民事庭會議決議㈢要旨參照）。
　　㈢查系爭抵押權設定登記之抵押權人為涂宗泰，債務人為鮮
      之路公司，雙方同意設定普通抵押權，登記擔保債權種類
      及範圍為：「擔保債務人對抵押權人於民國106年10月25
      日所立借款契約所發生之借款、票據及保證之債務」（本
      院卷1第113頁至第121頁）。則系爭抵押權應為：「鮮之
      路公司對涂宗泰106年10月25日立借款契約所發生之借款
      、票據及保證」之擔保，而不及於其他債權、債務甚明。
　　㈣被告固抗辯：5000萬元抵押債權中之2000萬，即鮮之路公
      司對涂宗泰所約定作為補償及利息之用云云。惟考諸證人
      即鮮之路公司負責人陳冠廷到庭證述：(問：鮮之路向涂
      宗泰借款金額為何？)答：3000萬；(問：106年11月17日
      所設定普通抵押權，所擔保債權為何？）即借款3000萬等
      語（本院卷2第10頁至第11頁）；另證人即仲介蔡林到庭
      證述：(問：106年11月17日所設定普通抵押權，所擔保債
      權為何？）3000萬的借款等語（本院卷2第17頁）。參以1
      06年10月25日借款契約明確約定：鮮之路公司向涂宗泰借
      款3000萬元等語（本院卷1第19頁），足徵106年10月25日
      借款契約借款金額僅有3000萬元；復核諸被告前揭抗辯亦
      非106年10月25日借款契約所生之票據及保證債務，則依
      前揭說明，系爭抵押權所擔保債權均不及於被告前揭所辯
      之債權。被告抗辯，實屬無稽。
　二、原告主張：系爭抵押權所擔保債權業經清償完畢等語，有
      無理由？
　　㈠經查107年3月5日涂宗泰收受陳聰明所交付3000萬元乙情，
      業經兩造不爭執於前。復核諸證人陳冠廷證稱：(問：鮮
      之路對涂宗泰3000萬債務是否已清償完畢？)答：是；再
      生資產給付頭期款3000萬給涂宗泰，是我跟他的借款等語
      （本院卷2第11頁、第13頁）。證人蔡林復證稱：(問：鮮
      之路對涂宗泰3000萬債務是否已清償完畢？）已清償完畢
      等語（本院卷2第17頁至第18頁）。準此，系爭抵押權所
      擔保債權本金3000萬元部分，已於107年3月5日涂宗泰收
      受陳聰明所交付3000萬元後清償完畢，實堪認定。
　　㈡惟查系爭抵押權所擔保債權，尚存有下列之債權項目及金
      額：
　　　⒈系爭抵押權所登記之利息為依年息百分之5計算（本院卷
        1第119頁），則自106年10月26日借款契約簽訂至107年
        1月31日共計98日，利息應為402,740元（詳附表）。
　　　⒉又106年10月25日借款契約記載「107.1.31前清償」，足
        徵雙方所約定清償期為107年1月31日。而鮮之路公司經
        由陳聰明給付3000萬元以為清償之日期則為同年3月5日
        ，已罹於清償期限，鮮之路公司應負遲延責任。考諸系
        爭抵押權所登記之遲延利息（即附表其他利息）為依年
        息百分之20計算、違約金則為按每百元利息壹角計算，
        亦即百分之0.1（本院卷1第119頁），則自期限屆至之
        翌日即107年2月1日起算至清償之日即107年3月5日，期
        間共計33日，依此計算遲延利息應為542,466元，違約
        金則為990,000元（詳附表）。又雙方復約定並登記「
        債務不履行之賠償金新台幣500萬元整」（下稱無期間
        違約金），亦屬鮮之路公司因給付遲延所生之違約金債
        務。
　　　⒊綜上，系爭借款契約所擔保之債權本金縱經清償，尚餘
        有利息未清償；復因債務人鮮之路公司遲延給付，致生
        如前揭遲延利息、違約金及無期間違約金，均為系爭抵
        押權所擔保債權之範圍。
　三、被告受讓抵押權所擔保債權數額為何？
　　㈠按抵押權不得由債權分離而為讓與，或為其他債權之擔保
      ，民法第870條定有明文。是抵押權之讓與縱已辦畢移轉
      登記，倘其債權之移轉不具備生效要件時（例如：民法第
      297條、第294條），因違反抵押權移轉之從屬性即上開規
      定，受讓人並未取得抵押權，自無實行之權。於抵押權擔
      保之債權確定不存在或消滅時，抵押權因未為塗銷登記，
      而第三人予以受讓時，亦不生抵押權移轉之效力，第三人
      並無主張公信力保護之餘地。如抵押權並無所擔保之債權
      存在，抵押權即無由成立，自應許抵押人請求塗銷該抵押
      權之設定登記（最高法院84年度台上字第167號裁判意旨
      參照）。又擔保債權之一部消滅或一部確定不存在，抵押
      權亦僅一部消滅，抵押人得就該部分為抵押權變更登記，
      縱未為此項變更登記，其抵押權之效力亦當然減縮至該餘
      存債權範圍為限。
　　㈡經查107年3月6日涂宗泰以讓與為登記原因，將系爭抵押權
      移轉登記予被告，經兩造所不爭執於前；並將系爭抵押權
      所擔保之債權本金，及利息、違約金等從屬權利一併移轉
      予被告，亦有被告所發予鮮之路公司之台中民權路郵局營
      收股1530號存證信函可稽（本院卷1第85頁）。然查系爭
      借款契約所擔保之債權本金3000萬已經清償，尚餘如附表
      所示利息未清償；復因債務人鮮之路公司遲延給付，致生
      如附表所示遲延利息、違約金及無期間違約金等，業如前
      述，逾此部分系爭抵押權即一部消滅；該部分縱被告自涂
      宗泰處受讓系爭抵押權，並已辦理移轉登記，依前開說明
      ，亦不生抵押權移轉之效力。從而系爭分配表應更正如附
      表所示。
伍、綜上所述，原告依強制執行法第41條規定，請求將系爭分配
    表所列債權分配更正如本判決附表所示，並重新按債權比例
    分配，為有理由，逾此範圍之更正請求，則無理由。
陸、本件事證已臻明確，兩造其餘攻擊防禦方法及證據，經核與
    判決結果不生影響，爰不予調查及一一論列，併此敘明。  
柒、據上論結，本件原告之訴一部為有理由，一部為無理由，爰
    依民事訴訟法第79條，判決如主文。     
中　　華　　民　　國　　110 　年　　11　　月　　30　　日
                  民事第一庭    法　官　徐沛然 
以上正本係照原本作成。
如對判決上訴，應於判決送達後20日內向本院提出上訴狀。如委
任律師提起上訴者，應一併繳納上訴審裁判費。
中　　華　　民　　國　　110 　年　　12　　月　　1 　　日
                                書記官  蔡明株
附表